【裁判字號】    99,訴,1778
【裁判日期】    990928
【裁判案由】    撤銷詐害行為
【裁判全文】
臺灣臺中地方法院民事判決              99年度訴字第1778號
原      告  臺灣新光商業銀行股份有限公司
法定代理人  甲○○
訴訟代理人  丙○○
被      告  丁○○
            乙○○
上列當事人間請求撤銷詐害行為事件，本院於民國99年9月7日言詞
辯論終結，判決如下：
    主      文
確認被告丁○○、乙○○間就如附表一、二所示不動產之買賣關
係不存在。
被告乙○○應將如附表一、二所示不動產經台中市中正地政事務
所於民國九十九年六月二十九日以買賣為原因所為之所有權移轉
登記予以塗銷。
訴訟費用新台幣壹萬玖仟零壹拾捌元由被告負擔。
原告假執行之聲請駁回。
    事實及理由
甲、程序事項：被告經合法通知，均未於言詞辯論期日到場，核
    無民事訴訟法第386條各款所列情形，爰依原告之聲請，由
    其一造辯論而為判決。
乙、實體事項：
壹、原告方面：
一、訴外人豐泳鋁業有限公司（下稱豐泳公司）於民國99年5月
    10日以該公司之負責人即被告丁○○為連帶保證人，向原告
    借款新台幣（下同）350萬元，約定102年5月10日為到期日
    ，利息以年息7.8％按月固定計付，逾期付息或到期未履行
    債務時，除仍按上開約定利率計付遲延利息外，並應自逾期
    之日起6個月以內者，按各該約定利率百分之10，逾期6個月
    以上者，就超過6個月以上者，按各該約定利率百分之20加
    付違約金。惟豐泳公司借款後，繳款票據因存款不足遭退票
    ，依約喪失期限利益，借款視同全部到期，故自99年5月10
    日起，豐泳公司尚有本金350萬元及利息、違約金尚未清償
    。乃豐泳公司之負責人兼連帶保證人即被告丁○○竟於99年
    6月21日將如附表一、二所示不動產買賣過戶與被告乙○○
    ，並於同年月29日完成過戶登記，其買賣行為係在上開豐泳
    公司之借款到期，逾期繳款期間完成，且如附表一、二所示
    不動產他項權利部之設定義務人仍為被告丁○○並未變更，
    故被告丁○○及乙○○如附表一、二所示不動產買賣過戶行
    為，顯係為共同隱匿其財產為目的。依民法第87條規定及最
    高法院50年度台上字第547號判例意旨，被告丁○○及乙○
    ○間通謀所為之虛偽買賣及所有權移轉行為均屬無效，是被
    告丁○○得依民法第767條及第179條規定，請求被告乙○○
    塗銷系爭不動產移轉登記。爰訴請確認被告間就如附表一、
    二所示不動產之買賣關係不存在，並主張依民法第242條規
    定代位行使被告丁○○之前開權利，請求被告乙○○塗銷上
    開不動產之所有權移轉登記，如先位聲明所示。退一步言，
    縱然被告丁○○及乙○○間就如附表一、二所示不動產所為
    買賣及所有權移轉行為係屬真正，惟被告丁○○係豐泳公司
    上開借款之連帶保證人，故其全部財產應為原告借款債權之
    總擔保，被告丁○○明知豐泳公司之借款尚未清償完畢，卻
    積極處分其名下如附表一、二所示之不動產，且出賣該不動
    產後仍未清償借款，此處分財產行為自屬有害及原告之借款
    債權，依民法244條第2項及第4項規定，原告自得訴請法院
    撤銷被告丁○○及乙○○間就系爭不動產所為買賣債權行為
    及所有權移轉行為之物權行為，並訴請被告乙○○塗銷附表
    一、二所示之不動產移轉登記，如備位聲明所示。
二、聲明：：（一）先位部分：（1）確認被告丁○○、乙○○
    敏間就被告乙○○所有如附表一、二所示不動產之買賣關係
    不存在。（2）被告乙○○應將如附表一、二所示不動產經
    台中市中正地政事務所於99年6月29日以買賣為原因所為之
    所有權移轉登記予以塗銷。（二）備位部分：（1）被告丁
    ○○、乙○○就被告乙○○所有如附表一、二所示不動產所
    為買賣之債權行為及所有權移轉之物權行為均應予以撤銷。
    （2）被告乙○○應將如附表一、二所示不動產經台中市中
    正地政事務所於99年6月29日以買賣為原因所為之所有權移
    轉登記予以塗銷。（三）願供擔保，請准宣告假執行。
貳、被告方面：被告等均未於言詞辯論期日到庭，亦未有其他書
    狀到院陳述意見。
參、本院之判斷：
一、按確認法律關係之訴，非原告有即受確認判決之法律上利益
    者，不得提起之；確認證書真偽或為法律關係基礎事實存否
    之訴，亦同。民事訴訟法第247條第1項定有明文。上開法文
    所謂即受確認判決之法律上利益，係指因法律關係之存否不
    明確，致原告在私法上之地位有受侵害之危險，而此項危險
    得以對於被告之確認判決除去之者而言，故確認法律關係成
    立或不成立之訴，苟具備前開要件，即得謂有受確認判決之
    法律上利益，縱其所求確認者為他人間之法律關係，亦非不
    得提起（最高法院42年台上字第1031號判例參照）。經查，
    本件原告主張被告丁○○為豐泳公司借款之連帶保證人，豐
    泳公司自99年5月10日起，尚有本金350萬元及利息、違約金
    尚未清償，乃被告丁○○竟於99年6月21日將其所有之附表
    一、二所示不動產出售給被告乙○○，並於同年月29日完成
    過戶登記。原告認被告上開行為係為逃避債權人之追償，因
    而訴請確認被告丁○○、乙○○間就附表一、二所示不動產
    所為買賣之行為係出於通謀虛偽意思表示而無效，是被告丁
    ○○、乙○○間就附表一、二所示不動產之買賣是否存在之
    事實，對原告依強制執行受償之權利有受侵害之危險，此項
    危險得以藉由對被告之確認判決除去，原告自有提起確認訴
    訟之利益。是原告提起本件確認之訴，應予准許，合先敘明
    。
二、原告主張之事實，業據提出授信約定書、本票及授信額度動
    用申請書、票交所公告拒往戶授信資料明細表、金融聯合徵
    信中心第一類票據信用資料查覆單、貸放明細歸戶查詢、貸
    放主檔資料查詢、土地、建物謄本及不動產異動索引各乙份
    為證。查一般買賣不動產者，賣方意在獲取利益或減省債務
    之負擔，買方即在保有不動產之所有權，惟查本件如附表一
    、二所示不動產業於99年4月30日由台灣銀行股份有限公司
    設定本金最高限額660萬元之抵押權，然本件被告丁○○及
    乙○○互為「買賣」後，其抵押權並無塗銷，債務人亦未變
    更，顯不符合一般交易慣例。又被告對於原告主張之事實，
    已於相當時期受合法之通知，而均於言詞辯論期日不到場，
    亦未提出準備書狀爭執，依民事訴訟法第280條第3項準用第
    1項之規定，均應視同自認，堪信原告之主張為真實。
三、次按表意人與相對人通謀而為虛偽意思表示者，其意思表示
    無效，民法第87條第1項本文定有明文，該條項所謂通謀虛
    偽意思表示，係指表意人與相對人雙方故意為不符真意之表
    示而言。本件如附表一、二所示不動產移轉登記之原因為買
    賣，而被告丁○○、乙○○間對於系爭不動產並無成立買賣
    關係之意思及行為，已如前述，則被告間均知悉對方為非真
    意之表示，而相與為非真意之合意，進而以「買賣」為系爭
    不動產所有權移轉登記之原因，則該買賣之債權行為及移轉
    登記系爭不動產之物權行為顯係出於通謀之虛偽意思表示，
    依前開規定，應屬無效，是原告主張被告丁○○、乙○○間
    對於系爭不動產並無買賣關係存在，當屬可採。
四、再按所有人對於無權占有或侵奪其所有物者，得請求返還之
    。對於妨害其所有權者，得請求除去之。有妨害其所有權之
    虞者，得請求防止之，民法第767條定有明文。本件被告丁
    ○○、乙○○間就如附表一、二所示不動產所為買賣債權行
    為及移轉登記之物權行為，既係出於通謀虛偽意思表示而無
    效，已見前述，則本件於法律上，被告乙○○僅為系爭不動
    產登記之名義人，被告丁○○仍為系爭不動產之所有權人，
    且系爭不動產移轉登記之存在本身即屬對被告丁○○所有權
    之妨害，又被告丁○○既故為虛偽之所有權移轉登記，自屬
    怠於行使其權利，原告為被告丁○○之債權人，則其代位被
    告丁○○依民法第767條之規定，請求被告乙○○應將上開
    買賣所有權移轉登記塗銷，以回復所有權完整之狀態，亦屬
    有據，應予准許。
五、綜上所述，本件原告主張被告丁○○、乙○○間就如附表一
    、二所示不動產所為買賣之法律關係為通謀虛偽意思表示而
    無效，並請求確認被告間之買賣契約關係不存在；且原告為
    被告丁○○之債權人，得代位被告丁○○請求被告乙○○塗
    銷上開以買賣為原因所為之所有權移轉登記等情，自為可採
    ，從而，原告先位聲明請求判決如主文第1、2項所示，為有
    理由，應予准許。又原告備位請求部分，因係以先位請求無
    理由為其停止條件，本院既然認定原告先位請求為正當，則
    備位請求即因停止條件未成就而無庸為判決。末按得為宣告
    假執行之判決，以適於執行者為限，查本件原告先位之訴聲
    明第1項部分為確認之訴，本無假執行之必要；而原告先位
    之訴聲明第2項部分，原告乃係請求被告乙○○應將如附表
    一、二所示之不動產所有權移轉登記予以塗銷，核其性質屬
    命意思表示之請求，依強制執行法第130條第1項規定，命債
    務人為一定之意思表示之判決確定或與其他與確定判決有同
    一效力之執行名義成立者，視為自其確定或成立時，債務人
    已為意思表示，故待判決確定時，即視為被告已為意思表示
    。如予宣告假執行，將使意思表示之效力提前發生，即與法
    條規定不合，故此種命債務人為意思表示之判決，性質上亦
    不適於假執行。從而，原告假執行之聲請，於法均有未合，
    應予駁回。
肆、一造辯論、訴訟費用負擔之依據：民事訴訟法第385條第1項
    前段、第78條、第85條第1項前段。
中    華    民    國    99    年    9     月    28    日
                  民事第二庭  法  官  黃炫中
以上正本係照原本作成。
如對本判決上訴，須於判決送達後20日內向本院提出上訴狀（須
附繕本）。
中    華    民    國    99    年    9     月    28    日
                              書記官  陳佳君
附表一
┌──┬─────────┬──┬────────┬─────┬──────┐
│編號│土地坐落及其地號  │地目│面積（平方公尺）│權利範圍  │備註        │
├──┼─────────┼──┼────────┼─────┼──────┤
│1   │臺中市○區○○○段│建  │377             │10000 分之│所有權人：  │
│    │141-8地號土地     │    │                │1313      │被告乙○○  │
├──┼─────────┼──┼────────┼─────┼──────┤
│2   │臺中市○區○○○段│建  │30              │10000 分之│所有權人：  │
│    │205-51地號土地    │    │                │1313      │被告乙○○  │
└──┴─────────┴──┴────────┴─────┴──────┘
附表二
┌─┬────┬────┬─────┬─────┬──────┬──────┬──┬─────┐
│編│建號    │基地坐落│建物門牌  │主要用途及│建物面積    │附屬建物用途│權範│備註      │
│  │        │        │          │主要建材  │（平方公尺）│（平方公尺）│利圍│          │
│  │        │        │          │          ├──────┤            │    │          │
│號│        │        │          │          │總面積      │            │    │          │
│  │        │        │          │          │（平方公尺）│            │    │          │
├─┼────┼────┼─────┼─────┼──┬───┼──┬───┼──┼─────┤
│1 │台中市北│臺中市北│台中市北區│住家用鋼筋│二層│35.42 │陽台│16.18 │全部│所有權人：│
│  │區乾溝子│區乾溝子│民權路540 │混凝土造5 ├──┼───┼──┼───┤    │被告乙○○│
│  │段4847建│段141-8 │巷12號    │層樓房    │三層│38.87 │露台│15.26 │    │          │
│  │號      │地號土地│          │          ├──┼───┼──┼───┤    │          │
│  │        │、臺中市│          │          │四層│38.87 │花台│6.33  │    │          │
│  │        │北區賴厝│          │          ├──┼───┼──┴───┤    │          │
│  │        │段205-│          │          │五層│26.65 │            │    │          │
│  │        │51地號土│          │          ├──┴───┤            │    │          │
│  │        │地      │          │          │139.81      │            │    │          │
├─┴────┴────┴─────┴─────┴──────┴──────┴──┴─────┤
│備考：共同使用部分建號4850，面積405.44平方公尺，持分10000分之880                            │
└──────────────────────────────────────────────┘

司法院資訊處製作；財團法人民間司法改革基金會備份。
